最高法院刑事判決　　　　　　九十六年度台上字第六七一０號
上　訴　人　台灣高等法院檢察署檢察官
被　　　告　甲○○
上列上訴人因被告偽造文書案件，不服台灣高等法院中華民國九
十六年四月十三日第二審判決（九十五年度上訴字第六七五號，
起訴案號：台灣士林地方法院檢察署九十三年度偵字第五五八四
號），提起上訴，本院判決如下：
    主  文
原判決撤銷，發回台灣高等法院。
    理　由
本件原判決認定被告甲○○有其事實欄所記載之犯行，因而撤銷
第一審科刑之判決，改判論以被告共同連續行使偽造私文書，足
以生損害於公眾及他人罪，量處有期徒刑十月，緩刑三年，並諭
知向公庫支付新台幣二十七萬元及原判決附表編號一至三所示之
印章、印文均沒收；固非無見。
惟查：(一)、事實審法院對於涉案文書筆跡及印文真偽之調查，除
依肉眼即可明顯辨認其真偽者外，自應依法囑託具有特別知識經
驗之人或機關實施鑑定，始足以資認定。原判決依憑財團法人彰
化基督教醫院（下稱彰基醫院）民國九十二年一月二十三日（92
）彰基病歷字第九二○一○七三號函，及行政院衛生署台北醫院
（下稱署立台北醫院）九十一年十二月十二日北醫歷字第七六五
○號函，認定王錦城分別為其配偶王吳妃媛及其弟王錦順申請聘
僱外籍監護工所提出彰基醫院名義之「雇主申請聘僱家庭外籍監
護工專用診斷證明書」二份上之筆跡，與實際診治醫師之筆跡不
同，而高延玲為其婆婆侯陳春美申請聘僱外籍監護工所提出署立
台北醫院名義之「雇主申請聘僱家庭外籍監護工專用診斷證明書
」一份上所加蓋之相關印文，其字體之粗細與該醫院及相關診治
醫師真正之印文均不相同，因認上述三份診斷證明書上所加蓋如
原判決附表編號１、２、３所示之相關印章、印文均屬偽造，而
予以宣告沒收（見原判決第三頁第十六至二十四行）。惟彰基醫
院及署立台北醫院均非對於筆跡及印文真偽具有特別知識經驗之
專業機關，亦非法院或檢察官依刑事訴訟法第一百九十八條之規
定所選任之鑑定人，該二醫院上述函文對於前揭診斷證明書上筆
跡及印文真偽所表示之意見，是否具有適法之證據能力，已非無
疑。且該二醫院上開函文雖分別說明「其餘病患（包括本件前述
相關病患）診斷證明書上之字跡與診治醫師筆跡不同」、「經查
關防、院長章及字體粗細與本院均不相同，非本院所開具」云云
（見九十二年度偵字第八六五九號卷第七頁、九十二年度偵字第
三七四七號卷第六頁），但並未進一步說明其憑以判斷之方法、
過程及理由，則上開意見是否正確？能否作為法院判斷事實之依
據，亦非全無疑竇。原審雖向彰基醫院調取該醫院之「財團法人
彰化基督教醫院公印診斷書專用(二)」章、診治醫師「鍾智淵」、
「楊鈺雯」之印文，及「醫師蘇育德醫療專用章」等四枚真正印
文，及向署立台北醫院調取該醫院之「行政院衛生署臺北醫院診
斷證明書專用章」及「台北醫院醫師馮志瑛○○○○四二」等二
枚真正印文附卷作為比對之資料（見原審卷第一二九、一四五頁
），但並未進一步說明前揭偽造診斷證明書上之相關印文是否顯
然與上述真正印文不符。且原判決僅向該二醫院調取前述真正印
文六枚，以資比對，對於原判決附表所列其餘印文，即被告在偽
造之彰基醫院診斷證明書上所加蓋之醫師「喻小珠」、「黃昭聲
」之印文，以及在偽造之署立台北醫院診斷證明書上所加蓋之「
院長黃焜璋」之印文及其印章，原審並未調得該三人之真正印文
可資比對。則上述偽造診斷證明書上所加蓋之相關印文究係出於
偽造或盜用？此攸關上述印章、印文應否諭知沒收，事實未臻明
白，自有進一步調查研求之必要。原審未依法囑託對於鑑定筆跡
及印文真偽具有特別知識經驗之人或專業機關實施鑑定，僅憑彰
基醫院及署立台北醫院上述函文，遽認原判決附表所示偽造診斷
證明書之相關印章、印文均屬偽造，而予以宣告沒收，尚嫌調查
未盡。(二)、科刑判決書所記載之事實，必須與其理由之說明互相
適合，否則即屬理由矛盾，其判決為當然違背法令。原判決一方
面於事實欄記載：原判決附表編號１、２所示之「財團法人彰化
基督教醫院公印診斷書專用(二)」章，及編號３所示之「行政院衛
生署臺北醫院診斷證明書專用章」為「醫院大印」等情（見原判
決第二頁第三、十七行）；另一方面卻於理由內說明：刑法第二
百十八條所謂「公印」，係指表示公務機關或機關長官資格及其
職務之印信而言，即俗稱「大印」與小官章，而上述醫院之診斷
證明書專用章及院長、醫師職章，均非顯示公務機關或機關長官
資格及其職務之印章，應係通常印戳，而非公印（即非俗稱之「
大印」及「小官章」）云云（見原判決第七頁第十五至二十九行
），其事實認定與理由說明不相一致，自有判決理由矛盾之可議
。又原判決既認定被告冒用彰基醫院及署立台北醫院名義所偽造
之前揭「雇主申請聘僱家庭外籍監護工專用診斷證明書」（附有
巴氏量表）三份，均屬私文書，而非公文書，並據以變更起訴法
條，改論以刑法第二百十條、第二百十六條之行使偽造私文書罪
。但其理由卻說明：「被告與劉美汶、高延玲及林姓成年男子共
同偽造上開偽造之診斷證明、巴氏量表之『公文書』及私文書」
云云（見原判決第四頁第五至七行），亦有理由矛盾之違法。再
依原判決事實欄之記載，本件係由「王錦城」以其胞弟「王錦順
」罹患特定身心障礙及特定病症為由，而持前揭偽造之診斷證明
書向行政院勞工委員會（下稱勞委會）申請准許聘僱外籍監護工
等情。果爾，則「王錦順」應非持前揭偽造診斷證明書向勞委會
行使之人；且「王錦順」於本案偵審中未曾到庭作證，並非本案
之證人。乃原判決理由卻又謂「至偽造台北醫院及彰基醫院之診
斷證明書及巴氏量表，因『證人高延玲、王錦順』已向勞委會行
使，非屬被告或共犯所有」云云（見原判決第十頁第二至三行）
，復有事實與理由矛盾之違誤。又被告冒用署立台北醫院名義所
開具之「雇主申請聘僱家庭外籍監護工專用診斷證明書」及其所
附「巴氏量表」上所加蓋之印文之一係「台北醫院醫師馮志『瑛
』○○○四二」，有該印文十三枚可稽（見九十二年度偵字第三
七四七號卷第十至十二頁），原判決附表編號３內記載其印章及
印文內容為「馮志『英』（診治醫師、科主任）」，亦與卷內資
料不符。此外，原判決理由六內記載「檢察官同意給予被告附條
件等一切情狀」等語（見原判決第九頁第二十二、二十三行）；
其所謂「給予被告附條件」云者，語意尚欠明白，併予指明。以
上或為檢察官上訴意旨所指摘，或為本院得依職權調查之事項，
應認原判決有撤銷發回更審之原因。
據上論結，應依刑事訴訟法第三百九十七條、第四百零一條，判
決如主文。
中　　華　　民　　國　九十六　年　 十一 　月　二十九　日
                      最高法院刑事第十二庭
                          審判長法官  洪　文　章
                                法官  王　居　財
                                法官  郭　毓　洲
                                法官  黃　梅　月
                                法官  邱　同　印
      本件正本證明與原本無異
                                      書  記  官
中　　華　　民　　國　九十六　年　 十二 　月　　三　　日
                                                Ａ
